臺灣桃園地方法院民事判決　　　　　　 99年度簡上字第123號
上　訴　人　陳金田
被　上訴人　中國信託商業銀行股份有限公司
法定代理人　辜松
訴訟代理人　梁懷德
上列當事人間請求確認債權不存在事件，上訴人對於中華民國99
年5 月10日本院桃園簡易庭99年桃簡字第249 號第一審判決提起
上訴，本院判決如下：
    主  文
上訴駁回。
第二審訴訟費用由上訴人負擔。
    事實及理由
壹、程序方面：
    按當事人喪失訴訟能力或法定代理人死亡或其代理權消滅者
    ，訴訟程序在有法定代理人或取得訴訟能力之本人承受其訴
    訟以前當然停止。又聲明承受訴訟，應提出書狀於受訴法院
    ，由法院送達於他造。民事訴訟法第170 條、第176 條定有
    明文。查上訴人提起本件上訴後，被上訴人法定代理人已由
    羅聯福變更為辜濂松，並據被上訴人於民國99年12月20日具
    狀聲明由辜濂松承受本件訴訟，經核與前開規定相符，應予
    准許。
貳、事實方面：
一、上訴人之陳述，除與原審判決書所載者相同茲予引用外，補
    稱：被上訴人於98年12月15日寄送「個別協商協議書」約定
    「清償金額：新台幣（下同）27萬元，剩餘部分雙方協議免
    收」、「清償方式：於99年1 月10日前，乙方（即上訴人）
    依約繳足前項協議清償金額，則甲方（即被上訴人）同意免
    收剩餘部分金額（帳務調整於期間終止日一次執行）」，上
    訴人於同年月28日將修正後之「個別協商協議書」用印後回
    寄，惟被上訴人並未用印再回寄上開修正後之「個別協商協
    議書」，亦未提供繳款帳號之單據予上訴人，致上訴人無法
    於期限內繳款履行協議，而上訴人已於99年1 月5 日籌款23
    萬3000元匯存於台灣銀行桃園分行帳戶中，足證上訴人確實
    有意願及能力如期於99年1 月10日前償還27萬元。上訴人回
    寄之「個別協商協議書」第6 點已載明「甲方若未做回應，
    自99年1 月10日起視同放棄所有權利」，是被上訴人已主動
    放棄該項債權。又上訴人於99年5 月21日至財團法人金融聯
    合徵信中心申請「當事人綜合信用報告」，竟發現被上訴人
    登錄之「呆帳」額度實際上僅147,964 元，難怪被上訴人遲
    遲無法或不敢開立正式單據以利上訴人還款。況且，本件爭
    議起點係因被上訴人之不實登錄帳單所引起，帳單正反面之
    扣款理由不相同，屢經上訴人主動協調溝通，被上訴人均置
    之不理，嗣被上訴人提起訴訟，於鈞院98年度桃簡字第219
    號清償債務事件審理時，被上訴人始同意刪除4 次違約金共
    12,000元，顯見本案之錯誤確實係被上訴人之責任。另上訴
    人於93年10月27日申辦「簡易通信貸款申請書暨約定書」，
    已經繳款投保「信用保險」金額為45萬元，足以抵償所有債
    款，被上訴人不申請理賠有違常理，足證被上訴人所主張之
    債權確實不存在等語，並聲明：(一)原判決廢棄。(二)確認被上
    訴人對上訴人之36萬9623元債權不存在。
二、被上訴人則以：除與原審判決書所載者相同茲予引用外，補
    稱：被上訴人於98年12月間將個別協商協議書寄給上訴人，
    惟上訴人非但不簽名，反而自己製作一份不同內容之協議書
    回寄，而被上訴人所製作之協議書第6 點已載明，協議內容
    自被上訴人用印完成時起生效，因上訴人未將該協議書寄回
    ，被上訴人無法用印致協議書未完成合意，自不生效力，因
    此上訴人所積欠之信用卡債務還是回到原來之36萬9623元。
    又縱使上訴人主張其有意願及能力還款，但並無涉本件債權
    是否存在，且上訴人並未於99年1 月10日前將匯款匯入，亦
    無法提出退匯證明，可知本件債權存在。另第三人富邦產物
    保險股份有限公司並未給付上訴人所稱之理賠款項予被上訴
    人等語作為抗辯，並聲明：上訴駁回。
三、上訴人前於93年10月間向被上訴人辦理簡易通信貸款，因未
    依約清償債務，嗣經被上訴人提起訴訟，本院以98年度桃簡
    字第219 號審理，經兩造同意移付調解，並經兩造同意以「
    上訴人願給付被上訴人36萬9623元（下稱系爭債權），及自
    97年7 月24日起至清償日止按年利率百分之二十計算之利息
    」達成調解，此為兩造所不爭執，復有98年度桃簡字第219
    號事件於98年4 月30日言詞辯論筆錄、98年度桃簡移調字第
    37號調解筆錄在卷可稽（見原審卷第29頁背面、第44頁）。
    而上訴人主張被上訴人嗣後又同意系爭債權以27萬元和解，
    且伊已於98年12月28日將「個別協商協議書」寄回被上訴人
    ，惟被上訴人未將該協議書簽署用印後再寄回乙份與伊收受
    ，依該協議書第6 點約定被上訴人已放棄所有權利，是系爭
    債權已因被上訴人放棄而不存在云云，則為被上訴人所否認
    ，經查：
  (一)按「非對話為要約者，依通常情形可期待承諾之達到時期內
    ，相對人不為承諾時，其要約失其拘束力。」、「將要約擴
    張、限制或為其他變更而承諾者，視為拒絕原要約而為新要
    約。」，民法第157 條、第160 條第2 項分別定有明文。查
    被上訴人雖曾於98年12月間以「個別協商協議書」就上訴人
    所積欠之信用卡應付帳款，通知上訴人願依下列方式清償該
    信用卡債務：「1.清償金額：新台幣貳拾柒萬元，剩餘部分
    雙方協議免收。2.清償方式：於99年1 月10日前，乙方（即
    上訴人）依約繳足前項協議清償金額，則甲方（即被上訴人
    ）同意免收剩餘部分金額（帳務調整於期間終止日一次執行
    ）。3.乙方如未依前述約定期間與協議金額清償，縱事後清
    償，甲方亦得就原契約未清償部分視為全部到期，乙方應一
    次全部清償，原甲方同意免收之部分仍應計付，並就全部剩
    餘帳款依原契約條款計算利息及違約金，至帳款全部清償為
    止。4.乙方瞭解：甲方仍應依規定將其他相關資料（包括但
    不限於餘額變動、清償報送等）報送財團法人金融聯合徵信
    中心，登載期限依財團法人金融聯合徵信中心規定，已報送
    者依規定亦不得註銷或變更，可能影響金融機構對債務人信
    用之評估及申辦其他貸款、信用卡或現金卡之權利。5.乙方
    瞭解：甲方於用印完成前仍保有核准與否之權利；無論核准
    與否，甲方無需退還本文件。6.甲方同意本協議後，本協議
    內容自甲方用印完成時生效，並將通知乙方。」（見本院卷
    上證一），惟上訴人嗣後卻將該個別協商協議書內容修改為
    ：「1.茲因甲方帳務處理有誤，造成乙方繳款不便。甲乙雙
    方同意以新台幣貳拾柒萬元整，終結甲乙雙方的所有金融關
    係。2.乙方同意於99年1 月10日前支付甲方新台幣貳拾柒萬
    元整。3.甲方同意收款後，即出具收款證明書給乙方。甲方
    須於三日內塗銷乙方聯徵中心的登錄資料，並撤銷法院的所
    有主張。4.甲方簽署本同意書且用印後，須回寄乙方始成立
    。同時提供公司的匯款帳戶號碼，以供乙方匯款之用。5.乙
    方支付甲方款項之後，甲方即不得再使用乙方的個人資料。
    6.甲方若未做回應，自99年1 月10日起，視同放棄所有權利
    。7.乙方保留中華民國司法上的所有法律應有的權利。」（
    見本院卷上證二），並於98年12月28日將「修正後」之個別
    協商協議書回寄予被上訴人，核上訴人前開之行為，顯已將
    被上訴人之要約予以限制、變更而為承諾，依民法第160 條
    第2 項規定，視為拒絕原要約而為新要約。被上訴人既未就
    上訴人所為新要約於相當時期內予以承諾，依民法第157 條
    規定，該項新要約即失其效力，被上訴人自可不受其拘束，
    有最高法院83年度台上字第1762號判決要旨，可資參照。從
    而，上訴人主張被上訴人已同意系爭債權以27萬元和解云云
    ，委無足採。另上訴人於本院審理中自承：「（問：那本件
    的27萬元已經清償了嗎？）因為被上訴人沒有提出他們的帳
    戶給我，所以我無法繳納。」、「（問：那如果你要繳27萬
    元的話，上訴人有把錢提存在法院嗎？）沒有。」等語（見
    本院卷99年8 月4 日準備程序筆錄），上訴人本為被上訴人
    之借貸戶，先前已有繳納還款之紀錄，是其所辯不知應向何
    帳戶清償云云，自不足採。顯見上訴人亦未依該個別協商協
    議書所約定之清償金額於期限內予以清償，是其主張系爭債
    權業已消滅，自難憑採。
  (二)次按「免除債務，須債權人向債務人表示免除其債務之意思
    ，債之關係始歸消滅」、「債務之免除與否，屬於債權人之
    自由，債務人決不能以其片面之意思，強制債權人以免除。
    即法院亦不得反於債權人之意思，以為強制免除之判斷。」
    最高法院分別著有20年上字第452 號、20年上字第177 號判
    例可資參照。綜上所述，本件被上訴人自始未放棄對上訴人
    之系爭36萬9623元之債權，也未有免除上訴人債務之意思表
    示，上訴人於上證二修正之個別協商協議書第6 點中逕自載
    明「甲方若未做回應，自99年1 月10日起，視同放棄所有權
    利」等語，據以主張被上訴人已拋棄系爭債權，自屬無據。
    被上訴人既未明確表示同意拋棄或免除，上訴人任意以其片
    面意思強認被上訴人已有拋棄債權之表示，被上訴人自不受
    其拘束，本件債權未經拋棄或免除，上訴人訴請確認系爭債
    權不存在，應無理由。
  (三)另上訴人雖主張其於93年10月27日申辦「簡易通信貸款申請
    書暨約定書」已繳款辦理「信用保險」投保，金額為45萬元
    ，足以抵償所有債款云云，惟被上訴人向保險公司投保，並
    於保險事故發生時向保險人行使保險金給付請求權，與因借
    貸契約所生之借款返還請求權，並非出於同一之原因，而被
    上訴人投保信用保險之原因，係為增加其財產之保障，並非
    為減輕上訴人之責任，上訴人自不得以被上訴人另訂有保險
    契約，以減免其還款責任。況本件被上訴人並未向富邦產物
    保險股份有限公司提出理賠申請，此有富邦產物保險有限公
    司新種保險商品部99年11月12日新字第0990100035號書函在
    卷可憑，是被上訴人與上訴人間仍有系爭債權之存在。
四、綜上所述，上訴人未能證明系爭債權業已消滅，其訴請確認
    系爭債權不存在，為無理由，應予駁回。原審為上訴人敗訴
    之判決，經核並無違誤。上訴意旨仍執陳詞，指摘原判決不
    當，求予廢棄改判，為無理由，應予駁回其上訴。又本件為
    判決之基礎已臻明確，兩造其餘主張、陳述並所提證據均與
    本件之結論無礙，爰不再一一論述，附此敘明。
五、據上論結，本件上訴為無理由，依民事訴訟法第436 條之1
    第1 項、第3 項、第449 條第1 項、第78條，判決如主文。
中    華    民    國    100   年    1     月    20    日
                  民事第一庭  審判長法  官  郭琇玲
                                    法  官  范明達
                                    法  官  陳婉玉
以上正本係照原本作成
本判決不得上訴。
中    華    民    國    100   年    1    月    21    日
                                    書記官  利冠蔚